臺灣雲林地方法院民事判決
110年度訴字第393號
原      告  陳玉如  
訴訟代理人  蘇國榮  
被      告  廖學義即王丁燦之遺產管理人

            王榮    
上列當事人間請求分割共有物事件，本院於民國110年9月9日言
詞辯論終結，判決如下：
    主      文
兩造共有坐落雲林縣○○鄉○○段○○○地號，面積四０二六平方公尺土
地准予變價分割，所得價金由兩造按原應有部分比例分配。
訴訟費用由兩造按原應有部分比例負擔。 
    事實及理由
一、本件被告王榮經合法通知，未於言詞辯論期日到場，核無民
    事訴訟法第386條各款所列情形，爰依原告聲請，由其一造
    辯論而為判決。
二、原告起訴主張：坐落雲林縣○○鄉○○段000地號、面積4,026平
    方公尺土地（下稱系爭土地）為兩造所共有，原告應有部分
    4151分之2076、被告王榮應有部分4151分之1038、被告廖學
    義即王丁燦之遺產管理人應有部分4151分之1037。又系爭土
    地屬一般農業區農牧用地，兩造各別持有之面積皆小於0.25
    公頃，且系爭土地無臨路，原物分割將使各共有人分得土地
    之位置與地形勢必不盡公平，並大幅降低物之使用價值，亦
    使被告廖學義即王丁燦之遺產管理人，無法有效使用分割後
    之土地。而兩造就系爭土地並無不分割之協議，亦無因物之
    使用目的而不能分割之情事，復因其中有應有部分之土地設
    定有抵押權，而無法協議分割，故原告主張變價分割，並將
    所得價金依各共有人之應有部分比例分配等語。並聲明：如
    主文第1項所示。
三、被告則以：
㈠、被告廖學義即王丁燦之遺產管理人：同意變價分割等語。
㈡、被告王榮：未於言詞辯論期日到場，惟其曾到庭表示：同意
    變價分割等語。
四、本院之判斷：　　
㈠、按各共有人，除因物之使用目的不能分割或契約訂有不分割
    之期限者外，得隨時請求分割共有物，民法第823條第1項定
    有明文。本件原告主張系爭土地為兩造所共有，原告應有部
    分4151分之2076、被告王榮應有部分4151分之1038、被告廖
    學義即王丁燦之遺產管理人應有部分4151分之1037，業據其
    提出與所述相符之地籍圖謄本、土地登記謄本等附卷可憑，
    應堪信為真實。又兩造就系爭土地並無不分割之約定，因其
    中有應有部分之土地設定有抵押權，而無法協議分割，已據
    兩造不爭執在卷，是原告請求裁判分割，於法有據。
㈡、按農業發展條例第16條所定耕地不得分割，係為防止耕地細
    分而設，並非不許耕地共有人以原物分割以外之方法消滅共
    有關係，故將共有耕地整筆變賣，以價金分配於共有人，並
    不發生耕地細分之情形，自不在上開法條限制之列（臺灣高
    等法院暨所屬法院106年法律座談會民事類提案第8號參考）
    。復按裁判上定共有物分割之方法，固可由法院自由裁量，
    不受共有人主張之拘束，但仍應斟酌各共有人之意願、共有
    物之性質、價格、分割前之使用狀態、經濟效用、分得部分
    之利用價值及全體共有人之利益等有關情狀，定一適當公平
    之方法以為分割（最高法院98年度臺上字第2058號、96年度
    臺上字第108號判決意旨參照）。查，系爭土地使用分區為
    一般農業區、使用地類別為農牧用地，有土地登記謄本附卷
    可查，應屬農發條例規定之耕地。本院審酌系爭土地面積為
    4,026平方公尺，分割後原告分得面積約2,013.49平方公尺
    、被告王榮分得面積約1,006.74平方公尺、被告廖學義即王
    丁燦之遺產管理人分得面積約1,005.77平方公尺，均未達0.
    25公頃，是系爭土地如以原物分割，均不利兩造有效使用。
    且兩造均表示同意以變價分割方式予以分割之意願，僅因其
    中有應有部分之土地設定有抵押權，而無法協議分割等情，
    並參酌若採行變價分割方法，由需用土地者競標，以最高價
    金取得系爭土地後整體規劃利用，因消滅共有關係後土地所
    有權單純，與鄰地整合之可能性提高，亦有助提昇系爭土地
    之利用價值及經濟效益，於自由市場競爭之情形下，將使系
    爭土地之市場價值極大化，而各共有人亦得以變賣之價金分
    配取得換價，將土地轉換為更具經濟流通性之現金，享受與
    其應有部分比例相應之等值利益，對於共有人而言，亦無不
    利而屬公允。且民法第824條第7項已增訂：「變賣共有物時
    ，除買受人為共有人外，共有人有依相同條件優先承買之權
    ，有二人以上願優先承買者，以抽籤定之」，核其立法理由
    ，乃共有物變價分割之裁判係賦予各共有人變賣共有物，分
    配價金之權利，故於變價分配之執行程序，為使共有人仍能
    繼續其投資規劃，維持共有物之經濟效益，並兼顧共有人對
    共有物之特殊感情，爰增訂變價分配時，共有人有依相同條
    件優先承買之權。準此，倘兩造認有繼續維持系爭土地所有
    權之必要，自仍得於變價分配之執行程序時，行使依相同條
    件優先承買之權利。是本院審酌系爭土地禁止細分之法令限
    制、經濟效用及兼顧兩造對變價分割之意願等一切情狀後，
    認系爭土地之分割方法，應以變賣並將價金分配於各共有人
    之變價分割方式為適當，爰判決如主文第1項所示。
㈢、又共有人自共有物分割之效力發生時起，取得分得部分之所
    有權；應有部分有抵押權或質權者，其權利不因共有物之分
    割而受影響，但權利人經共有人告知訴訟而未參加者，其權
    利移存於抵押人或出質人所分得之部分。又前項但書情形，
    於以價金分配或以金錢補償者，準用第881條第1項、第2項
    或第899條第1項規定，民法第824條之1第2項第3款、第3項
    定有明文。查，被告廖學義即王丁燦之遺產管理人於系爭土
    地應有部分4151分之1037已於民國86年12月31日設定新臺幣
    81萬元之最高限額抵押權予訴外人臺灣土地銀行股份有限公
    司，臺灣土地銀行股份有限公司經原告合法告知訴訟後並未
    參加訴訟，依上開規定，臺灣土地銀行股份有限公司對被告
    廖學義即王丁燦之遺產管理人於系爭土地應有部分4151分之
    1037之抵押權，分割後即移存於被告廖學義即王丁燦之遺產
    管理人所取得如主文第1項所示之價金分配上，準用民法第8
    81條第2項之規定後，抵押權人臺灣土地銀行股份有限公司
    對抵押人所得行使之價金分配請求權即有權利質權存在，附
    此敘明。
五、末按，分割共有物乃具非訟事件之性質，法院斟酌何種分割
    方法較能增進共有物之經濟效益，並兼顧兩造之利益，以決
    定適當之分割方法，不因何造起訴而有不同，故原告請求裁
    判分割共有物雖有理由，惟關於所支出之訴訟費用，應由共
    有人全體按其應有部分比例負擔，方屬公平，故本院審酌兩
    造之利害關係，命本件訴訟費用由兩造按原應有部分比例負
    擔。
六、訴訟費用負擔之依據：民事訴訟法第78條、第80條之1、第8
    5條第1項但書。
中　　華　　民　　國　 110　　年　　9 　　月　　23　　日
                  民事第一庭    法  官  吳福森

以上正本係照原本作成。
如對本判決上訴，須於判決送達後20日內向本院提出上訴狀（需
按他造人數提出繕本）。如委任律師提起上訴者，應一併繳納上
訴審裁判費。
中　　華　　民　　國　 110　　年　　9 　　月　　23　　日
                                書記官　程尹鈴